---
title: "Latihan 1 - Regresi dengan Peubah Lag (Pangsa Pasar vs Harga Pasta Gigi)"
author: "Putra Ramadhana"
output:
  html_document:
    theme: yeti
    toc: true
    toc_float: true
---

```{r setup, include=FALSE}
knitr::opts_chunk$set(warning = FALSE, message = FALSE)
```

## Packages

```{r}
library(dLagM)
library(dynlm)
library(MLmetrics)
library(lmtest)
library(car)
```

## Impor Data

Data diinput persis sesuai tabel pada soal (20 periode).

```{r}
Period <- 1:20

Market_Share <- c(3.63, 4.20, 3.33, 4.54, 2.89, 4.87, 4.90, 5.29, 6.18, 7.20,
                   7.25, 6.09, 6.80, 8.65, 8.43, 8.29, 7.18, 7.90, 8.45, 8.23)

Price <- c(0.97, 0.95, 0.99, 0.91, 0.98, 0.90, 0.89, 0.86, 0.85, 0.82,
           0.79, 0.83, 0.81, 0.77, 0.76, 0.80, 0.83, 0.79, 0.76, 0.78)

data <- data.frame(Period = Period,
                    Market_Share = Market_Share,
                    Price = Price)

str(data)
data
```

## Pembagian Data

```{r}
train <- data[1:15, ]
test  <- data[16:20, ]

train.ts <- ts(train)
test.ts  <- ts(test)
data.ts  <- ts(data)
```

## Model Koyck

Model Koyck mengasumsikan bahwa pengaruh lag $X$ terhadap $Y$ semakin kecil seiring
bertambahnya jarak lag, dengan bentuk umum:

$$
y_t=a(1-\lambda)+\beta_0X_t+\beta_1Z_t+\lambda Y_{t-1}+V_t
$$

### Pemodelan

```{r}
model.koyck <- koyckDlm(x = train$Price, y = train$Market_Share)
summary(model.koyck)
AIC(model.koyck)
BIC(model.koyck)
```

### Peramalan dan Akurasi

```{r}
fore.koyck <- forecast(model = model.koyck, x = test$Price, h = 5)
fore.koyck
mape.koyck <- MAPE(fore.koyck$forecasts, test$Market_Share)
mape.koyck
GoF(model.koyck)
```

## Regression with Distributed Lag (DLM)

### Pemodelan Awal (Lag = 2)

Sebagai pembanding awal, dicoba model DLM dengan lag = 2.

```{r}
model.dlm <- dlm(x = train$Price, y = train$Market_Share, q = 2)
summary(model.dlm)
AIC(model.dlm)
BIC(model.dlm)
```

### Penentuan Lag Optimum

```{r}
finiteDLMauto(formula = Market_Share ~ Price,
              data = data.frame(train), q.min = 1, q.max = 10,
              model.type = "dlm", error.type = "AIC", trace = TRUE)
```

Berdasarkan AIC terkecil, dipilih lag optimum sesuai output di atas untuk membentuk
model DLM kedua.

```{r}
model.dlm2 <- dlm(x = train$Price, y = train$Market_Share, q = 6)
summary(model.dlm2)
AIC(model.dlm2)
BIC(model.dlm2)
```

### Peramalan dan Akurasi

```{r}
fore.dlm <- forecast(model = model.dlm, x = test$Price, h = 5)
mape.dlm <- MAPE(fore.dlm$forecasts, test$Market_Share)
mape.dlm
GoF(model.dlm)

fore.dlm2 <- forecast(model = model.dlm2, x = test$Price, h = 5)
mape.dlm2 <- MAPE(fore.dlm2$forecasts, test$Market_Share)
mape.dlm2
GoF(model.dlm2)
```

## Model Autoregressive (ARDL)

Model *autoregressive* menyatakan bahwa $Y_t$ dipengaruhi oleh $X_t$ dan lag dari
dirinya sendiri $Y_{t-1}$.

### Pemodelan

```{r}
model.ardl <- ardlDlm(formula = Market_Share ~ Price,
                       data = train, p = 1, q = 1)
summary(model.ardl)
AIC(model.ardl)
BIC(model.ardl)
```

### Peramalan dan Akurasi

```{r}
fore.ardl <- forecast(model = model.ardl, x = test$Price, h = 5)
fore.ardl
mape.ardl <- MAPE(fore.ardl$forecasts, test$Market_Share)
mape.ardl
GoF(model.ardl)
```

## Pemodelan dengan `dynlm` (Cek Silang)

```{r}
cons_lm1 <- dynlm(Market_Share ~ Price + L(Price), data = train.ts)          # DLM q=1
cons_lm2 <- dynlm(Market_Share ~ Price + L(Market_Share), data = train.ts)   # ARDL p=1,q=0
cons_lm3 <- dynlm(Market_Share ~ Price + L(Price) + L(Market_Share), data = train.ts) # ARDL p=1,q=1
cons_lm4 <- dynlm(Market_Share ~ Price + L(Price) + L(Price, 2), data = train.ts)     # DLM q=2

deviance(cons_lm1); deviance(cons_lm2); deviance(cons_lm3); deviance(cons_lm4)
```

### Uji Autokorelasi Residual

```{r}
dwtest(cons_lm1)
dwtest(cons_lm3)
```

### Uji Normalitas Residual

```{r}
shapiro.test(residuals(cons_lm1))
shapiro.test(residuals(cons_lm3))
```

## Perbandingan Model dan Kesimpulan

```{r}
akurasi <- matrix(c(mape.koyck, mape.dlm, mape.dlm2, mape.ardl))
row.names(akurasi) <- c("Koyck", "DLM (q=2)", "DLM (q optimum)", "Autoregressive (p=1,q=1)")
colnames(akurasi) <- c("MAPE")
akurasi
```

```{r}
par(mfrow = c(1, 1))
plot(test$Price, test$Market_Share, type = "b", col = "black", ylim = c(1, 20),
     xlab = "Price", ylab = "Market Share", main = "Perbandingan Hasil Peramalan")
points(test$Price, fore.koyck$forecasts, col = "red");    lines(test$Price, fore.koyck$forecasts, col = "red")
points(test$Price, fore.dlm$forecasts,   col = "blue");   lines(test$Price, fore.dlm$forecasts,   col = "blue")
points(test$Price, fore.dlm2$forecasts,  col = "orange"); lines(test$Price, fore.dlm2$forecasts,  col = "orange")
points(test$Price, fore.ardl$forecasts,  col = "green");  lines(test$Price, fore.ardl$forecasts,  col = "green")
legend("topleft",
       c("Aktual", "Koyck", "DLM (q=2)", "DLM (q optimum)", "Autoregressive"),
       lty = 1, col = c("black", "red", "blue", "orange", "green"), cex = 0.8)
```

Berdasarkan nilai **MAPE** pada data uji, model dengan nilai MAPE terkecil dipilih
sebagai **model terbaik** untuk memodelkan hubungan *distributed lag* antara pangsa
pasar (Y) dan harga (X) produk pasta gigi tersebut.
