---
title: "Latihan 2 - Pemodelan ARDL (Sales vs Advertising)"
author: "Putra Ramadhana"
output:
  html_document:
    theme: yeti
    toc: true
    toc_float: true
---

```{r setup, include=FALSE}
knitr::opts_chunk$set(warning = FALSE, message = FALSE)
```

## Packages

```{r}
library(dLagM)
library(dynlm)
library(MLmetrics)
library(lmtest)
library(car)
```

## Latar Belakang

Soal meminta pemodelan **Autoregressive Distributed Lag (ARDL)** dari *Sales* (Y)
terhadap *Advertising* (X) menggunakan data tahunan 1975-2014 (40 periode), lalu
menentukan model terbaik. Pada model ARDL, $Y_t$ dipengaruhi oleh $X_t$, lag dari
$X$, dan lag dari dirinya sendiri $Y_{t-1}$, dengan bentuk umum ARDL$(p,q)$:

$$
Y_t = \alpha + \sum_{i=0}^{p}\beta_iX_{t-i} + \sum_{j=1}^{q}\phi_jY_{t-j} + \varepsilon_t
$$

## Impor Data

Data diinput persis sesuai tabel pada soal (40 tahun, 1975-2014).

```{r}
Year <- 1975:2014

Sales <- c(11.7,12.0,12.3,12.8,13.1,13.6,13.9,14.4,14.7,15.3,
           15.5,15.8,16.1,16.6,16.9,16.7,16.9,17.4,17.6,17.9,
           18.0,17.9,18.0,18.2,18.2,18.3,18.6,19.2,19.3,19.5,
           19.2,19.3,19.5,20.0,20.0,19.9,19.8,19.9,20.2,21.0)

Advertising <- c(9.4,9.6,10.0,10.4,10.8,10.9,11.7,12.2,12.5,12.9,
                  13.0,13.2,13.8,14.2,14.6,14.4,15.0,15.4,15.7,15.9,
                  15.9,16.0,16.3,16.2,16.8,17.3,17.6,18.1,18.3,18.5,
                  18.7,18.9,19.2,20.0,20.0,20.3,20.4,21.0,21.5,22.1)

data <- data.frame(Year = Year, Sales = Sales, Advertising = Advertising)
str(data)
data
```

## Pembagian Data

Data dibagi menjadi data latih (30 tahun pertama: 1975-2004) dan data uji (10
tahun terakhir: 2005-2014)

```{r}
train <- data[1:30, ]
test  <- data[31:40, ]

train.ts <- ts(train)
test.ts  <- ts(test)
```

## Penentuan Orde ARDL Optimum

Pencarian orde $(p,q)$ dilakukan dengan `dLagM::ardlBoundOrders()`.

```{r}
order.search <- ardlBoundOrders(data = data.frame(train),
                                 formula = Sales ~ Advertising,
                                 ic = "AIC", max.p = 5, max.q = 5)
order.search$Stat.table
```

Nilai AIC terkecil pada tabel di atas diperoleh pada $p=1$ dan $q=1$, sehingga
ARDL$(1,1)$ menjadi kandidat orde yang paling efisien dan optimum berdasarkan AIC.

## Pemodelan ARDL
### ARDL(1,1) — kandidat terbaik

```{r}
model.ardl11 <- ardlDlm(formula = Sales ~ Advertising, data = train, p = 1, q = 1)
summary(model.ardl11)
AIC(model.ardl11); BIC(model.ardl11)
```

### Kandidat pembanding: ARDL(2,2), ARDL(3,1), ARDL(1,2)

```{r}
model.ardl22 <- ardlDlm(formula = Sales ~ Advertising, data = train, p = 2, q = 2)
model.ardl31 <- ardlDlm(formula = Sales ~ Advertising, data = train, p = 3, q = 1)
model.ardl12 <- ardlDlm(formula = Sales ~ Advertising, data = train, p = 1, q = 2)

data.frame(
  Model = c("ARDL(1,1)", "ARDL(2,2)", "ARDL(3,1)", "ARDL(1,2)"),
  AIC = c(AIC(model.ardl11), AIC(model.ardl22), AIC(model.ardl31), AIC(model.ardl12)),
  BIC = c(BIC(model.ardl11), BIC(model.ardl22), BIC(model.ardl31), BIC(model.ardl12))
)
```

## Peramalan dan Akurasi Tiap Kandidat

```{r}
fore.ardl11 <- forecast(model = model.ardl11, x = test$Advertising, h = 10)
fore.ardl22 <- forecast(model = model.ardl22, x = test$Advertising, h = 10)
fore.ardl31 <- forecast(model = model.ardl31, x = test$Advertising, h = 10)
fore.ardl12 <- forecast(model = model.ardl12, x = test$Advertising, h = 10)

mape.ardl11 <- MAPE(fore.ardl11$forecasts, test$Sales)
mape.ardl22 <- MAPE(fore.ardl22$forecasts, test$Sales)
mape.ardl31 <- MAPE(fore.ardl31$forecasts, test$Sales)
mape.ardl12 <- MAPE(fore.ardl12$forecasts, test$Sales)

akurasi <- data.frame(
  Model = c("ARDL(1,1)", "ARDL(2,2)", "ARDL(3,1)", "ARDL(1,2)"),
  AIC   = c(AIC(model.ardl11), AIC(model.ardl22), AIC(model.ardl31), AIC(model.ardl12)),
  BIC   = c(BIC(model.ardl11), BIC(model.ardl22), BIC(model.ardl31), BIC(model.ardl12)),
  MAPE_test = c(mape.ardl11, mape.ardl22, mape.ardl31, mape.ardl12)
)
akurasi
```

```{r}
GoF(model.ardl11)
```

ARDL(2,2) sedikit unggul pada MAPE data uji, tetapi menggunakan parameter lebih
banyak dan memiliki AIC serta BIC yang lebih besar (lebih buruk) dibandingkan
ARDL(1,1). Karena selisih MAPE keduanya sangat kecil, **ARDL(1,1)** dipilih
sebagai **model terbaik** karena lebih sederhana, memiliki AIC dan
BIC terkecil, dan akurasi peramalannya tetap sangat baik.

## Model Terbaik: ARDL(1,1)

Model ARDL(1,1) yang terpilih adalah:

$$
\hat{Sales}_t = 1.5579 + 0.2911\,Advertising_t - 0.0958\,Advertising_{t-1} + 0.7436\,Sales_{t-1}
$$

Nilai $p$*-value* menunjukkan bahwa $Advertising_t$ ($p=0.044$) dan $Sales_{t-1}$
($p<0.001$) berpengaruh signifikan terhadap $Sales_t$ pada taraf nyata 5%,
sedangkan $Advertising_{t-1}$ tidak signifikan ($p=0.556$). Model ini memiliki
$R^2_{adj} = 0.9949$, artinya hampir seluruh keragaman *Sales* mampu dijelaskan
oleh model.

### Uji Diagnostik Model Terbaik

```{r}
cons_ardl <- dynlm(Sales ~ Advertising + L(Advertising) + L(Sales), data = train.ts)

cat("Uji Autokorelasi (Durbin-Watson):\n")
dwtest(cons_ardl)

cat("Uji Heteroskedastisitas (Breusch-Pagan):\n")
bptest(cons_ardl)

cat("Uji Normalitas Residual (Shapiro-Wilk):\n")
shapiro.test(residuals(cons_ardl))
```

- Uji Durbin-Watson: $p$*-value* = 0.351 (> 0.05) → **tidak ada autokorelasi**.
- Uji Breusch-Pagan: $p$*-value* = 0.882 (> 0.05) → **tidak ada heteroskedastisitas**
- Uji Shapiro-Wilk: $p$*-value* = 0.247 (> 0.05) → **residual berdistribusi normal**.

Ketiga asumsi (non-autokorelasi, homoskedastisitas, dan normalitas residual)
terpenuhi, sehingga model ARDL(1,1) layak digunakan.

### Peramalan 10 Tahun ke Depan (Data Uji)

```{r}
fore.ardl11
mape.ardl11
```

```{r}
plot(test$Year, test$Sales, type = "b", col = "black", pch = 19,
     xlab = "Tahun", ylab = "Sales", main = "Aktual vs Ramalan ARDL(1,1)",
     ylim = range(c(test$Sales, fore.ardl11$forecasts)))
lines(test$Year, fore.ardl11$forecasts, col = "red", type = "b", pch = 17)
legend("topleft", c("Aktual", "Ramalan ARDL(1,1)"), col = c("black", "red"),
       lty = 1, pch = c(19, 17))
```

## Kesimpulan

Model **ARDL(1,1)** merupakan model *distributed lag* terbaik untuk menjelaskan
hubungan *Sales* terhadap *Advertising* pada data ini, karena:

1. Memiliki AIC dan BIC terkecil di antara kandidat orde yang diuji
2. Akurasi peramalan pada data uji sangat baik, dengan **MAPE ≈ 4.85%**
   (di bawah 10%, dikategorikan peramalan sangat akurat).
3. Lolos ketiga uji asumsi residual (non-autokorelasi, homoskedastisitas, dan
   normalitas).
4. Baik pengeluaran iklan periode berjalan ($Advertising_t$) maupun *Sales*
   periode sebelumnya ($Sales_{t-1}$) terbukti berpengaruh signifikan terhadap
   *Sales* saat ini, sejalan dengan intuisi bisnis bahwa efek iklan tidak
   sepenuhnya instan dan penjualan memiliki kelembaman (*persistence*) dari
   waktu ke waktu.
