---
title: "Latihan 1"
author: "Putra Ramadhana"
output:
  html_document:
    theme: yeti
    toc: true
    toc_float: true
---

```{r setup, include=FALSE}
knitr::opts_chunk$set(warning = FALSE, message = FALSE)
```

## Packages

```{r}
library(lmtest)   # uji Durbin-Watson
library(orcutt)   # metode Cochrane-Orcutt
```

1. **Plot sisaan** (sisaan vs urutan waktu / periode)
2. **Uji Durbin-Watson**

Jika ditemukan autokorelasi, dilakukan penanganan dengan dua metode:

- **Metode Cochrane-Orcutt** — mengestimasi $\rho$ (koefisien autokorelasi orde
  satu) secara iteratif menggunakan `orcutt::cochrane.orcutt()`, lalu
  mentransformasi data dengan $\rho$ tersebut.
- **Metode Hildreth-Lu** — mencari nilai $\rho$ optimum melalui pencarian
  grid (*grid search*) yang meminimumkan Jumlah Kuadrat Sisaan (JKS/SSE) dari
  model yang telah ditransformasi:

$$
Y_t-\rho Y_{t-1}=\beta_0(1-\rho)+\beta_1(X_t-\rho X_{t-1})+\varepsilon_t
$$

```{r}
# Fungsi Hildreth-Lu (transformasi data dengan rho, lalu OLS)
hildreth.lu <- function(y, x, rho){
  t <- 2:length(y)
  y <- y[t] - rho * y[t-1]
  x <- x[t] - rho * x[t-1]
  return(lm(y ~ x))
}
```

---

# Data 1: Market Share vs Price

## Impor Data

```{r}
Period <- 1:20
Market_Share <- c(3.63, 4.20, 3.33, 4.54, 2.89, 4.87, 4.90, 5.29, 6.18, 7.20,
                   7.25, 6.09, 6.80, 8.65, 8.43, 8.29, 7.18, 7.90, 8.45, 8.23)
Price <- c(0.97, 0.95, 0.99, 0.91, 0.98, 0.90, 0.89, 0.86, 0.85, 0.82,
           0.79, 0.83, 0.81, 0.77, 0.76, 0.80, 0.83, 0.79, 0.76, 0.78)
d1 <- data.frame(Period, Market_Share, Price)
d1
```

## Regresi OLS (Cross Section)

```{r}
model1 <- lm(Market_Share ~ Price, data = d1)
summary(model1)
```

Model awal yang terbentuk:

$$
\hat{Market Share} = 26.910 - 24.290\,Price
$$

Baik intersep maupun koefisien *Price* signifikan ($p<0.001$), dan model
menjelaskan 95.1% keragaman *Market Share* ($R^2=0.9511$).

## Deteksi Autokorelasi

### Plot Sisaan

```{r}
plot(d1$Period, residuals(model1), type = "o", pch = 19, col = "blue",
     xlab = "Periode", ylab = "Sisaan", main = "Plot Sisaan vs Periode (Data 1)")
abline(h = 0, col = "red", lty = 2)
```

Plot sisaan menunjukkan pola yang tidak acak — sisaan cenderung bergerombol
(beberapa periode berurutan bernilai positif, lalu beberapa periode berurutan
bernilai negatif). Pola musiman/menggelombang ini mengindikasikan adanya
**autokorelasi positif**.

### Uji Durbin-Watson

```{r}
dwtest(model1)
```

Nilai $DW = 1.136$ dengan $p$*-value* $= 0.0098 < 0.05$, sehingga tolak $H_0$.
**Kesimpulan: terdapat autokorelasi (positif) pada sisaan model**, sehingga
perlu dilakukan penanganan.

## Penanganan Autokorelasi

### Metode 1: Cochrane-Orcutt

```{r}
model1.co <- cochrane.orcutt(model1)
model1.co
```

Metode Cochrane-Orcutt mengestimasi $\rho = 0.4252$. Setelah transformasi,
nilai DW naik dari 1.136 menjadi **1.958** dengan $p$*-value* $= 0.415 > 0.05$,
artinya autokorelasi sudah **tertangani**. Model akhir:

$$
\hat{Market Share} = 26.722 - 24.084\,Price
$$

### Metode 2: Hildreth-Lu

Dilakukan pencarian $\rho$ pada rentang 0.1 - 0.9 yang meminimumkan SSE.

```{r}
rho <- seq(0.1, 0.9, 0.01)
SSE <- sapply(rho, function(r) sum(residuals(hildreth.lu(d1$Market_Share, d1$Price, r))^2))

tab1 <- data.frame(rho, SSE)
plot(tab1$rho, tab1$SSE, type = "l", xlab = expression(rho), ylab = "SSE",
     main = "Pencarian rho optimum - Hildreth-Lu (Data 1)")
rho1.opt <- tab1$rho[which.min(tab1$SSE)]
abline(v = rho1.opt, col = "red", lty = 2)
rho1.opt
```

$\rho$ optimum yang meminimumkan SSE adalah **`r rho1.opt`**, sangat dekat dengan hasil Cochrane-Orcutt (0.4252).

```{r}
model1.hl <- hildreth.lu(d1$Market_Share, d1$Price, rho1.opt)
summary(model1.hl)

# intersep asli (back-transform karena intersep hasil transformasi = intersep_asli*(1-rho))
intercept1.hl <- coef(model1.hl)[1] / (1 - rho1.opt)
cat("Intersep model asli:", intercept1.hl, "\n")
cat("Slope Price:", coef(model1.hl)[2], "\n")

dwtest(model1.hl)
```

Setelah transformasi Hildreth-Lu, DW naik menjadi **1.966** ($p=0.423>0.05$), autokorelasi juga sudah tertangani, dengan model akhir:

$$
\hat{Market Share} = `r round(intercept1.hl,3)` - 24.069\,Price
$$

## Kesimpulan Data 1

Kedua metode (Cochrane-Orcutt dan Hildreth-Lu) memberikan estimasi $\rho$ yang hampir identik (0.4252 vs 0.43) serta koefisien model akhir yang sangat mirip, dan **keduanya berhasil menghilangkan autokorelasi** (DW mendekati 2 dan $p$*-value* $>0.05$ pada kedua kasus). Model akhir yang direkomendasikan:

$$
\hat{Market Share} \approx 26.7 - 24.1\,Price
$$

Interpretasinya: setiap kenaikan harga (*Price*) sebesar 1 satuan berkaitan dengan penurunan pangsa pasar sekitar 24.1 poin, setelah mengoreksi autokorelasi sisaan akibat sifat data deret waktu.