---
title: "Latihan 2"
author: "Putra Ramadhana"
output:
  html_document:
    theme: yeti
    toc: true
    toc_float: true
---

```{r setup, include=FALSE}
knitr::opts_chunk$set(warning = FALSE, message = FALSE)
```

## Packages

```{r}
library(lmtest)   # uji Durbin-Watson
library(orcutt)   # metode Cochrane-Orcutt
```

1. **Plot sisaan** (sisaan vs urutan waktu / periode)
2. **Uji Durbin-Watson**

Jika ditemukan autokorelasi, dilakukan penanganan dengan dua metode:

- **Metode Cochrane-Orcutt** — mengestimasi $\rho$ (koefisien autokorelasi orde
  satu) secara iteratif menggunakan `orcutt::cochrane.orcutt()`, lalu
  mentransformasi data dengan $\rho$ tersebut.
- **Metode Hildreth-Lu** — mencari nilai $\rho$ optimum melalui pencarian
  grid (*grid search*) yang meminimumkan Jumlah Kuadrat Sisaan (JKS/SSE) dari
  model yang telah ditransformasi:

$$
Y_t-\rho Y_{t-1}=\beta_0(1-\rho)+\beta_1(X_t-\rho X_{t-1})+\varepsilon_t
$$

```{r}
# Fungsi Hildreth-Lu
hildreth.lu <- function(y, x, rho){
  t <- 2:length(y)
  y <- y[t] - rho * y[t-1]
  x <- x[t] - rho * x[t-1]
  return(lm(y ~ x))
}
```

# Data 2: Sales vs Advertising

## Impor Data

```{r}
Year <- 1975:2014
Sales <- c(11.7,12.0,12.3,12.8,13.1,13.6,13.9,14.4,14.7,15.3,
           15.5,15.8,16.1,16.6,16.9,16.7,16.9,17.4,17.6,17.9,
           18.0,17.9,18.0,18.2,18.2,18.3,18.6,19.2,19.3,19.5,
           19.2,19.3,19.5,20.0,20.0,19.9,19.8,19.9,20.2,21.0)
Advertising <- c(9.4,9.6,10.0,10.4,10.8,10.9,11.7,12.2,12.5,12.9,
                  13.0,13.2,13.8,14.2,14.6,14.4,15.0,15.4,15.7,15.9,
                  15.9,16.0,16.3,16.2,16.8,17.3,17.6,18.1,18.3,18.5,
                  18.7,18.9,19.2,20.0,20.0,20.3,20.4,21.0,21.5,22.1)
d2 <- data.frame(Year, Sales, Advertising)
d2
```

## Regresi OLS (Cross Section)

```{r}
model2 <- lm(Sales ~ Advertising, data = d2)
summary(model2)
```

Model awal:

$$
\hat{Sales} = 5.965 + 0.710\,Advertising
$$

Model ini sangat signifikan ($p<0.001$) dengan $R^2 = 0.9596$.

## Deteksi Autokorelasi

### Plot Sisaan

```{r}
plot(d2$Year, residuals(model2), type = "o", pch = 19, col = "blue",
     xlab = "Tahun", ylab = "Sisaan", main = "Plot Sisaan vs Tahun (Data 2)")
abline(h = 0, col = "red", lty = 2)
```

Pola sisaan pada Data 2 jauh lebih jelas: sisaan cenderung **positif secara berkepanjangan** di awal periode, lalu berbalik **negatif secara berkepanjangan**, membentuk pola gelombang halus khas autokorelasi positif yang sangat kuat.

### Uji Durbin-Watson

```{r}
dwtest(model2)
```

Nilai $DW = 0.162$ jauh di bawah 2 dengan $p$*-value* $\approx 0 < 0.05$.
**Kesimpulan: autokorelasi positif yang sangat kuat terdeteksi**, jauh lebih
parah dibandingkan Data 1, sehingga wajib ditangani.

## Penanganan Autokorelasi

### Metode 1: Cochrane-Orcutt

```{r}
model2.co <- cochrane.orcutt(model2)
model2.co
```

Diperoleh $\rho = 0.9031$ (sangat tinggi, sesuai indikasi autokorelasi kuat
sebelumnya). Setelah transformasi, DW naik dari 0.162 menjadi **1.939**
($p=0.378>0.05$) — autokorelasi berhasil **tertangani**. Model akhir:

$$
\hat{Sales} = 10.252 + 0.488\,Advertising
$$

### Metode 2: Hildreth-Lu

```{r}
rho2 <- seq(0.1, 0.99, 0.01)
SSE2 <- sapply(rho2, function(r) sum(residuals(hildreth.lu(d2$Sales, d2$Advertising, r))^2))

tab2 <- data.frame(rho2, SSE2)
plot(tab2$rho2, tab2$SSE2, type = "l", xlab = expression(rho), ylab = "SSE",
     main = "Pencarian rho optimum - Hildreth-Lu (Data 2)")
rho2.opt <- tab2$rho2[which.min(tab2$SSE2)]
abline(v = rho2.opt, col = "red", lty = 2)
rho2.opt
```

```{r}
model2.hl <- hildreth.lu(d2$Sales, d2$Advertising, rho2.opt)
summary(model2.hl)

intercept2.hl <- coef(model2.hl)[1] / (1 - rho2.opt)
cat("Intersep model asli:", intercept2.hl, "\n")
cat("Slope Advertising:", coef(model2.hl)[2], "\n")

dwtest(model2.hl)
```

$\rho$ optimum Hildreth-Lu (**`r rho2.opt`**) sama persis dengan hasil
Cochrane-Orcutt (dibulatkan 2 desimal). Setelah transformasi, DW menjadi
**1.940** ($p=0.378>0.05$), autokorelasi tertangani, dengan model akhir:

$$
\hat{Sales} = `r round(intercept2.hl,3)` + `r round(coef(model2.hl)[2],3)`\,Advertising
$$

## Kesimpulan Data 2

Data 2 menunjukkan autokorelasi yang **jauh lebih kuat** daripada Data 1
($\rho\approx0.90$ dibanding $\rho\approx0.43$) — wajar karena *Sales* dan
*Advertising* sama-sama memiliki tren naik yang sangat mulus sepanjang 40
tahun. Kedua metode penanganan (Cochrane-Orcutt dan Hildreth-Lu) memberikan
hasil yang konsisten dan sama-sama berhasil menghilangkan autokorelasi. Model
akhir yang direkomendasikan:

$$
\hat{Sales} \approx 10.19 + 0.491\,Advertising
$$